【裁判字號】    89,訴,560
【裁判日期】    900418
【裁判案由】    履行契約等
【裁判全文】
臺灣屏東地方法院民事判決  八十九年度訴字第五六○號
    原      告  乙○○
    訴訟代理人  徐豐益律師
    被      告  甲○○      住.
    訴訟代理人  高金印律師
右當事人間請求履行契約等事件，本院判決如左：
    主      文
原告之訴及假執行之聲請均駁回。
訴訟費用由原告負擔。
    事      實
甲、原告方面：
一、聲明：
(一)先位聲明：求為判決被告應將坐落屏東市○○段八四八之二地號如複丈成果圖所
    示Ｂ部分面積五十九平方公尺之土地所有權移轉登記予原告。
(二)備位聲明：求為判決被告應給付原告新台幣（下同）四百萬元，並自民國八十九
    年六月二十四日起至清償日止，按週年利率百分之五計算之利息並願供擔保請准
    宣告假執行。
二、陳述：
(一)兩造於六十八年三月間簽訂房屋買賣契約，雖契約書上名稱為委建契約，但實為
    買賣契約，即由被告負責承建房屋並將房屋所坐落之土地移轉登記予原告，然因
    事後地籍重測，造成原告買受之房屋所坐落之土地一部分變成第三人所有，嗣於
    八十年十二月十九日被告曾向訴外人謝林春菊買受因重測後造成系爭房屋所坐落
    之土地屬其所有之部分，並將之移轉登記予原告，另剩下一部份土地雖屬水利局
    所有，被告仍有可能移轉與原告，故被告應負責將該部分土地（經地政機關實地
    測量後為五十九平方公尺）移轉登記予原告。
(二)承認原告僅支付買賣價金三十五萬元，餘三十五萬元尚未支付，但否認兩造曾有
    ：原告僅須支付三十五萬元之買賣價金，餘三十五萬元價金毋須支付，作為原告
    須自行取得未為移轉部分土地對價之約定。原告尚有三十五萬元未支付係因被告
    尚有部分土地未移轉，被告請求原告不要提起訴訟，其會盡量配合履行契約，因
    倘若原告提起訴訟，被告恐須補稅一千多萬元。
(三)八十年時，被告仍有履行一部分，等於是對系爭債務已有承認，該部分時效已經
    中斷，故本件原告之請求權尚未罹於時效。
(四)備位之訴：
    倘被告無法依約履行將前述土地移轉登記予原告，則原告應給付該部分損害賠償
    金額四百萬元。
三、證據：提出房屋買賣契約書、土地買賣所有權移轉契約書、繳款登記表各一件為
    證。
乙、被告方面：
一、聲明：求為判決（一）原告之訴及假執行之聲請均駁回。（二）如受不利判決，
    願供擔保請准宣告免為假執行。
二、陳述：
(一)被告於六十八年在坐落屏東市○○段五八、五九之四三、五一之二０等地號土地
    建築房屋出售，而兩造於六十八年三月簽訂房屋買賣契約，原告所買受之房屋基
    地面積原為一０九．九二五平方公尺，並於開工後經屏東縣政府實地鑑地後記錄
    於該建築執照上。然因同年政府對前開土地為都市計畫重測，導致原告所買受之
    房屋基地其中面積六一．九二五平方公尺於重測後編為屏東市○○段八四八之二
    地號，並劃為國有，導致該部分土地無法分割辦理所有權移轉登記，為此兩造亦
    曾聯名向屏東縣政府陳情，故該部分土地係因政府實施土地重測致被告無法將所
    有權移轉登記予原告，此給付不能之事由不可歸責於被告，依民法第二百二十五
    條之規定，被告免給付義務。
(二)前述之房屋於六十八年建築完成後，原告即遷入居住，並交付三十萬元價金，於
    同年十二月十二日該批由被告所建築之房屋除被告所買受之房屋外，均已領到使
    用執照，然於六十九年二月十二日被告尚給付五萬元價金，由此可見，發生前述
    給付不能事由後，兩造確曾協議由原告給付價金三十五萬元後即完成交屋手續，
    並將部分土地移轉登記予原告，但前述國有土地部分，則由原告自行向國有財產
    局申租抑或申購，餘三十五萬元價金則毋須支付，作為其向國有財產局申購之價
    金，故此部分，兩造於六十八年間已成立和解，原告應不得再為請求。
(三)被告於六十九年一月四日已將房屋交付原告，並約定給付不能之土地部分由原告
    自行向國有財產局申購，故對此部分倘原告仍欲請求，至遲應於八十四年一月四
    日為之，其至今方為行使其請求權亦已因時效完成而消滅。
三、證據：提出建築執照、陳情書、屏東縣政府函各一件為證。
    理      由
一、本件原告主張兩造被告於六十八年三月間在坐落屏東市○○段五一及五九等地號
    土地上建築房屋出售，而其則向被告承買其中編號暫編第一號房屋一棟，兩造原
    約定該房屋之基地為一○九．九二五平方公尺，惟嗣因地籍重測結果，造成原告
    買受之房屋所坐落之土地一部分變成第三人所有，於八十年十二月十九日被告曾
    向訴外人謝林春菊買受部分土地並將之移轉登記予原告，另所餘一部份土地雖為
    國有土地，被告仍有可能移轉與原告，故被告應將剩餘未移轉部分面積為五十九
    平方公尺之土地移轉登記予原告，倘被告無法履行移轉登記義務，亦應負損害賠
    償義務，給付原告四百萬元之損害賠償金額。被告則以兩造於六十八年間已有和
    解，約定原告僅須支付三十五萬元價金，另餘三十五萬元價金作為原告自行向國
    有財產局申購未移轉部分土地之對價，該部分土地原告已不得向原告請求移轉，
    況且自六十八年至今，原告對被告之請求權已因時效完成而消滅等語資為抗辯。
二、原告主張兩造於六十八年間訂立房屋買賣契約，嗣因土地重測之故，原告所買受
    之房屋基地部分劃為第三人所有，被告至今遲未依約移轉其中面積五十九平方公
    尺之土地予原告等情，業據原告提出土地買賣所有權移轉契約書一件為證，且為
    被告所不爭，堪信其主張為真實，惟被告則以前揭情詞置辯，是以本件所應審酌
    者乃在於兩造是否就系爭土地部分成立和解契約。經查，本件買賣契約價金為七
    十萬元，被告辯稱於六十八年底房屋建築完成後，原告僅交付三十萬元被告即完
    成交屋手續，於次年二月十二日原告再交付五萬元予被告後，即未支付剩餘價金
    等語，為原告所不爭，故就前述房屋買賣契約原告僅給付原定價金之一半之事實
    應可堪認定。嗣後被告就因重測而劃為第三人所有部分之土地，亦曾於八十年間
    向訴外人謝林春菊買受其所有之部分移轉登記予原告，餘五十九平方公尺之土地
    ，因劃為國有，須有土地使用之事實者即房屋使用人方有申購身分之適格，亦為
    原告所自承在卷，故被告辯稱其與原告間已有和解契約之成立，由原告自行向國
    有財產局承購所餘未移轉土地，另剩餘三十五萬元之價金原告毋須再為給付，作
    為其向國有財產局申購土地之對價等情應屬可採，否則依常情，被告於交屋後應
    會再為所餘三十五萬元價金之請求，然其為何遲未向原告請求剩餘部分之價金。
    而原告於契約成立至今，亦僅見其向國有財產局申請購買系爭土地，遲至八十九
    年六月五日始起訴向被告為系爭土地移轉之請求，此亦有財政部國有財產局函在
    卷可稽。
三、按因不可歸責於債務人之事由，致給付不能者，債務人免給付義務。因不可歸責
    於雙方當事人之事由，致一方之給付全部不能者，他方免為對待給付之義務，如
    僅一部不能者，應按其比例減少對待給付，民法第二百二十五條第一項、第二百
    六十六條分別定有明文。本件被告無法移轉系爭土地予原告係因契約成立後地籍
    重測之故，此為不可歸責被告之事由，揆諸前揭法條，被告自免負給付義務，況
    兩造間就此亦成立和解契約，對被告未能給付之系爭土地部分，由原告自行向國
    有財產局申購，所餘三十五萬元價金則毋須再為給付，業如前述，則被告自不負
    移轉系爭土地予原告之義務。
四、次按稱和解者，謂當事人約定，互相讓步，以終止爭執或防止爭執發生之契約。
    和解有使當事人所拋棄之權利消滅及使當事人取得和解契約所訂明權利之效力，
    民法第七百三十六條、第七百三十七條定有明文。兩造既已於六十八年間就屬於
    國有土地之部分成立和解契約，揆諸前揭說明，應認原告對系爭土地移轉請求權
    已經消滅，其不得再向被告請求移轉。況該買賣契約於六十八年三月間成立後，
    於同年間因地籍重測系爭土地已為國有，其主觀給付不能情形於斯時已發生，而
    按民法第一百二十五條，請求權因十五年間不行使而消滅，原告遲至八十九年六
    月五日起訴請求被告移轉系爭土地，其請求權亦已罹於時效而消滅。從而，原告
    先位聲明請求被告移轉如複丈成果圖所示面積為五十九平方公尺之土地，備位聲
    明請求被告給付四百萬元之損害賠償，於法尚有未合，應予駁回。另原告既受敗
    訴判決，其假執行之聲請即失所依據，應併予駁回。
據上論結，本件原告之訴為無理由，依民事訴訟法第七十八條，判決如主文。
中      華      民      國    九十      年      四      月    十八      日
                                          臺灣屏東地方法院民事第二庭
~B審判長法官  洪有川
~B法      官  賴秀雯
~B法      官  柯雅惠
右為正本係照原本作成。
如對本判決上訴，須於判決送達後廿日內向本院提出上訴狀。
~B法院書記官  粘嫦珠
中      華      民      國    九十      年      四      月     十八    日


司法院資訊處製作；財團法人民間司法改革基金會備份。
